【裁判字號】    94,訴,1288
【裁判日期】    950214
【裁判案由】    偽造文書等
【裁判全文】
臺灣板橋地方法院刑事判決              94年度訴字第1288號
公  訴  人  臺灣板橋地方法院檢察署檢察官
被      告  乙○○
            丁○○
上  一  人
選任辯護人  蔡柱律師
上列被告等因偽造文書等案件，經檢察官提起公訴（91年度偵字
第18168號、92年度偵緝字第905號），本院判決如下：
    主  文
乙○○、丁○○均無罪。
    理  由
一、公訴意旨略以：緣於民國（下同）90年間，國內開放第二類
    電信業經營電信業務，並有業者發展電信費用節費系統，業
    者出售節費卡與民眾，民眾撥打業者提供之0800免付費電話
    （俗稱上車號碼）並撥打欲聯絡之電話後，業者即利用節費
    器即搜尋節費器內已建制而與受話端屬於相同固網業者之行
    動電話號碼撥出，利用固網業者提供網內互打優惠或一定通
    話時數內減價或免費之優惠等措施，達到節費之效果，斯時
    ，被告乙○○擔任高雄市飛鈜股份有限公司（下稱飛鈜公司
    ）總經理，其與被告丁○○2 人見上開方法有利可圖，竟共
    同意圖為自己不法之所有，於90年7 月間，先由被告乙○○
    與飛紘公司股東甲○○，與高雄市○○○路電信公司（下稱
    傳訊公司）之負責人陳正德簽約經銷傳訊公司之電話節費卡
    ，再於90年10月10日，推由被告丁○○自稱代理旺田公司所
    經營之傳訊網路節費卡，至臺北縣三重市○○街由丙○○所
    經營之告訴人景達電訊有限公司（下稱景達公司）推銷，告
    訴人景達公司人員測試通訊品質後，認為前景有利可圖遂與
    丁○○簽訂經銷合約，並支付新臺幣（下同）33萬元訂購前
    開產品；又於90年年底，當時擔任桃園縣中壢市○○○路88
    號21樓網客隆科技股份有限公司（下稱網客隆公司）實際負
    責人之林士傑與該公司股東張玠忠於報紙廣告見飛鈜公司有
    出售手機節費系統，乃南下高雄，與擔任飛鈜公司總經理之
    被告乙○○洽談合作事宜，雙方論及成立新公司，被告乙○○並要求網客隆公司授權伊使用網客隆公司之商標與客戶服
    務軟體等，雙方乃就固定有限網路租賃事宜，於91年1 月5
    日簽訂合約書，張玠忠則簽發2,377,900 元之支票予被告乙○○，被告乙○○遂轉向陳正德購買節費系統設備並運至網
    客隆公司安裝，惟卻未支付陳正德貨款，至於節費系統所需
    之0800進線線路，被告乙○○則向林士傑佯稱甲○○認識中
    華電信公司之高層，可取得較為優惠之價格而壓低成本，使
    林士傑誤信為真，詎被告乙○○與甲○○竟未經網客隆公司
    之同意，即由甲○○偽刻網客隆公司、登記負責人李元傑之
    印章，連續於91年1 月28日、同年2 月4 日，假借網客隆公
    司名義，依序向中華電信股份有限公司（下稱中華電信公司
    ）南區分公司高雄營運處申裝00 00000000 、00000000000
    線多功能服務電話作為節費系統之進線電話，被告乙○○且
    以網客隆公司名義對外交易推銷電話節費卡；迨91年3 月間
    ，被告乙○○與丁○○2 人復承前開詐欺之犯意聯絡，再度
    至景達公司推銷其等經銷之電話節費卡，告訴人景達公司乃
    於91年4 月4 日共購買1700張電話節費卡，總價合計937,50
    0 元，由於前次交易並未履約，被告乙○○與丁○○同意告
    訴人景達公司以先前支付之簽約金33萬元內之11萬元沖抵此
    次交易之合約金，告訴人景達公司則另外支付827,500 元予
    被告乙○○、丁○○2 人；另被告乙○○、甲○○虛偽申裝
    之上開二線0800電話，因被告乙○○連續2 個月未支付其電
    信費用，遂陸續於91年4 月9 日及同年月19日遭停話處分，
    以致告訴人景達公司所購買之上開電話節費卡全數無法使用
    ，告訴人景達公司負責人丙○○始知受騙，總計告訴人景達
    公司遭詐騙1,157,500 元。因認被告乙○○、丁○○2 人涉
    有係涉犯刑法第339 條第1 項之詐欺取財罪嫌，被告乙○○
    另涉犯刑法第216 條、第210 條之行使偽造私文書罪嫌云云
    。
二、按犯罪事實應依證據認定之，無證據不得推定其犯罪事實；
    又不能證明被告犯罪者，應諭知無罪之判決；刑事訴訟法第
    154 條第2 項、第301 條第1 項分別定有明文。次按所謂證
    據，係指直接間接足以證明犯罪行為之一切證人、證物而言
    ；且事實之認定，應憑證據，如未能發現相當證據，或證據
    不足以證明，自不能以推測或擬制之方法，以為裁判基礎，
    最高法院30年上字第128 號、40年臺上字第86號判例均可資
    參考。再按認定不利於被告之事實，須依積極證據，苟積極
    證據不足為不利於被告事實之認定時，即應為有利於被告之
    認定，更不必有何有利之證據，最高法院30年上字第816 號
    判例意旨可資參照。另按刑事訴訟上證明之資料，無論其為
    直接或間接證據，均須達於通常一般之人均不致有所懷疑，
    而得確信其為真實之程度，始得據為有罪之認定，若其關於
    被告是否犯罪之證明未能達此程度，而有合理懷疑之存在，
    致使無從形成有罪之確信，根據「罪證有疑，利於被告」之
    證據法則，即不得遽為不利被告之認定，有最高法院76年度
    臺上字第4986號判例可稽。
三、本件公訴人認被告乙○○、丁○○2 人涉有詐欺取財、行使
    偽造私文書等罪嫌，無非以告訴人景達公司負責人丙○○之
    指訴、證人林志祥之證述、證人陳正德之證述、證人林士傑
    之證述、告訴人景達公司與被告丁○○簽訂之經銷合約書、
    告訴人景達公司之進貨單、中華電信公司多功能080 服務租
    用/ 異動申請書影本、中華電信公司92年10月9 日函附用戶
    狀態暨功能聯單查詢資料等為據，惟訊據被告乙○○堅決否
    認有何詐欺取財及行使偽造私文書犯行，辯稱：伊當時係遭
    傳訊公司負責人陳正德及一名自稱「蔡正輝」之男子（真實
    年籍不詳）詐騙，以致陸續以高價向陳正德等人購買、租賃
    之「傳訊網路電話節費卡」、話務節費暨計費系統、固定有
    線網路，均無法運作，因而造成伊銷售予告訴人公司等各該
    客戶之電話節費系統無法通話，並無何等詐欺取財情事，且
    伊當時確係經網客隆公司實際負責人林士傑之授權，始赴中
    華電話公司申辦上述二線多功能服務電話，並無何等行使偽
    造私文書情事等語；另訊據被告丁○○亦堅決否認有何詐欺
    取行，辯稱：伊當時僅曾幫忙被告乙○○經銷上開電話節費
    系統產品，經銷產品之資訊均來自於被告乙○○，嗣亦因陳
    正德未向中華電信公司繳款，以致電話系統線路中斷，造成
    電話節費系統產品無法運作，伊並無何等詐欺取財情事等語
    。
四、經查：
  (一)被告乙○○與丁○○被訴詐欺取財部分：
  (1)上揭傳訊公司並未取得交通部電信總局核發之第二類電信事
    業許可證明，惟該公司之實際負責人陳正德竟自90年7 月間
    起，在臺灣時報刊登傳訊網路電話節費卡每分鐘通話費只要
    1 元之廣告，飛鈜公司股東甲○○及被告乙○○遂因此廣告
    而購買上開節費卡，並簽約成為經銷商，且於90年12月間向
    陳正德購買話務節費、計費系統，嗣於91年2 月間，改與被
    告陳正德所指定之盛碩科技有限公司簽訂購買大哥大節費系
    統設備及計費系統買賣合約書，購買價格高達375 萬元，又
    被告乙○○、甲○○復因陳正德之居間引薦，與一名自稱「
    蔡正輝」之不詳姓名年籍成年男子接洽，先後於90年12月間
    至91年1 月間，就固定有線網路租賃（含線路租金、線路安
    裝、測試費、話務使用費等），陸續與「蔡正輝」簽訂合約
    書，且先支付1,407,440 元之費用予「蔡正輝」等節，業據
    甲○○與被告乙○○於臺灣高雄地方法院93年度易字第1187
    號刑事案件審理時到庭結證明確（參見卷附臺灣高雄地方法
    院93年度易字第1187號刑事審理卷宗影本第171 至216 頁）
    ，核與該案件證人即網客隆公司人員張玠忠於該案審理時證
    述之情節相符（參見同上審理卷影本第22 1、223 、225 、
    231 頁），並有臺灣時報剪報影本（參見卷附91年度發查字
    第2576號偵查卷影本第26 頁）、 傳訊通信行與飛鈜公司之
    買賣合約書影本（參見同上偵查卷影本第11 4頁）、協議書
    影本（參見同上偵查卷影本第118 頁）、飛鈜公司與盛碩公
    司之買賣合約書影本（參見同上偵查卷影本第42、120 頁）
    、交通部電信總局94年5 月25日電信公字第09400078280 號
    函影本（參見同上刑事案件審理卷影本第282 頁）、飛鈜公
    司與「蔡正輝」簽訂之合約書影本（參見同上偵查卷影本第
    4 、7 、8 頁）、「蔡正輝」簽發之收據影本（參見同上偵
    查卷影本第9 頁）、甲○○所提出之電話譯文摘要影本（參
    見同上偵查卷影本第142 頁）各1 件在卷足憑，據此，自堪
    認被告乙○○當時確有以高價向傳訊公司陳正德、「蔡正輝
    」等人購買、租賃電話節費卡、話務節費暨計費系統、固定
    有線網路及相關設備等情，是被告乙○○當時對於其所欲經
    銷之電話節費卡與節費系統，既已有合理之預先準備與安排
    ，嗣其與被告丁○○進而憑以經銷該等電話節費卡及節費系
    統，自難認彼等2 人當時在主觀上具有何等不法所有之詐欺
    意圖，亦難認彼等在客觀上有何等施用詐術詐取財物之詐欺
    犯行。
  (2)依上揭交通部電信總局94年5 月25日電信公字第0940007828
    0 號函記載：「‧‧‧現階段，按一般由市內電話或行動電
    話撥打至行動電話受話端時，無論電信業者間如何拆帳，發
    話端須付通話費每分鐘約6 元，可能採行節費方式之一係透
    過第三者轉接改以同屬受話端業者之行動網路發話，該第三
    者藉行動電話業者提供用戶之網內互打優惠方案，大量累積
    行動電話同一門號發話話務量後，將通話費予以大幅壓縮‧
    ‧‧；目前第二類電信事業語音單純轉售服務業者，雖可向
    固定通信綜合網路業者，租用0800或0809免付費電話作為用
    戶撥入之進續號碼以提供用戶撥打行動電話服務，惟由於市
    內電話或行動電話撥打至行動電話端，每分鐘通話費用約為
    6 元，業者間實際拆帳後議價空間不高，並無節費效果‧‧
    ‧」等語觀之，雖認節費卡無法節費，惟「市面販售的行動
    電話『節費卡』，一般係由市內電話先撥080X-XXXXXX 號碼
    轉接節費卡提供者之設備後，再撥行動電話號碼，亦即由節
    費卡提供者之設備代為接續至受話之行動電話客戶。節費卡
    提供者常使用之接續路徑有以下二種：(1)請第一類電信事業
    經營者代為接續至受話客戶所屬之行動電話網路；(2)利用行
    動電話網內互撥之低通信費，以同網SIM 卡轉發該呼叫給受
    話號碼。前者係正常之接續方式，成本每分鐘約2.5 元左右
    ，後者係轉發方式，每分鐘成本為1 元至3 元。利用節費卡
    撥打行動電話，因成本較低，較市話撥打行動電話每分鐘6
    元至6.6 元便宜，其費率每分鐘約3.6 元，未聞有1 元者，
    且節費卡使用者可『使用原機原號，不需更改門號』，即能
    達節費效果」等節，則有中華電信股份有限公司94年5 月19
    日信行一字第0940000433號函文影本1 件在卷可憑（參見同
    上審理卷影本第280 頁），且斯時出售電話節費系統相關設
    備予傳訊公司實際負責人陳正德之大鼎電腦資訊股份有限公
    司（下稱大鼎公司）之員工林文裕，復於臺灣高雄地方法院
    93年度易字第1187號刑事案件審理時到庭證稱：「（問：請
    陳述該機器如何達到節費效果？）我們的系統主要是一種線
    路的轉接器，類似路由器的功能，例如一般我們市話撥打行
    動電話的費用大概是9 元至6 元之間，我們可以把從市內電
    話撥進來的電話透過本公司的設備轉成同網的行動電話門號
    ，費用大概在四點八元至三元之間，甚至會更低。（問：陳
    正德先生有無跟你購買你剛才所提到的線路轉接器？）有‧
    ‧‧（問：你們機器剛才提及市話可以轉成同網的行動電話
    ，而不同系統的行動電話可否透過該機器轉為同網的行動電
    話？）可以，但這要看與系統業者談及的費率為何，要視經
    營業者取得系統業者的成本為何，依使用固網系統不同而有
    差別」（參見同上審理卷影本第232 至233 頁）、「剛才有
    提到設備的節省費率，必須是經營者取得線路的成本來決定
    ，例如，現在目前所作的方式以0800線路進線，每分鐘的成
    本大概在一點八元，然後轉出去的話，要看經營業者與固網
    業者談的線路費用為何，我們的機器僅是單純的做話務轉接
    ，相關費用成本必須由經營業者自己去接洽」（參見同上審
    理卷影本第235 頁）、「（問：企業用戶大量申請是否會比
    較便宜？）單就卡而言不會，就通話費用也不用比較便宜。
    但如果是申請專線的話有可能會比較便宜‧‧‧（問：使用
    你們公司機器是否要先撥一個號碼後，才能使用進線系統？
    ）是。必須先撥一個代表號，才能進入機器系統」（參見同
    上審理卷影本第240 至241 頁）、「（問：你是否瞭解本案
    是如何設定？）這是個戶的營運部分，這牽涉到0800是他申
    請的代表號，此部分我不清楚，我知道這件是以市話來進線
    ‧‧‧（問：你們公司的話務轉接，是否要透過一個代表號
    轉接後，再經由貴公司機器的運作而轉成通話者所欲撥打行
    動電話之訊號，而達到網內互打的效果？）是。（問：既然
    如此線路分成二段，則此二段費用如何計算？由何人負擔？
    ）如果是以0800電話進線，進線與出線的費用都須由經營者
    自行負擔」（參見同上審理卷影本第242 頁）等語，足見由
    市內電話先撥打0800電話轉接節費卡提供者之設備後，再撥
    行動電話號碼，利用行動電話網內互撥之低通信費，在客觀
    上確有可能節省部分通訊費用，又依陳正德暨其選任辯護人
    於上述臺灣高雄地方法院93年度易字第1187號案件準備程序
    中陳述：「被告所講的節費功能是指透過這部機器，在網內
    互打的方式下，可以達到節費功能，即使是我們打出去給別
    的電話公司，也可以調整成網內互打，但是這需配合線路信
    卡（即SIM 卡）的問題」、「我們的機器裝在該處，如是中
    華用戶打進去後，我們在機器中可以轉換成信卡，成為中華
    電信網內互打，如此可造成節費情形，基本上我們僅賣機器
    給他們，蔡正輝是與告訴人簽約並有買中華電話的門號，應
    該就是有這樣的搭配」、「我可將這個機器功能以書面說明
    ，下次庭呈庭上參考。要有三種搭配，即我們的機器、市○○路（即0800免費電話）、信卡」等語（參見同上審理卷影
    本第32至34頁），暨甲○○於該案審理時到庭證述：「（問
    ：你們是否均有依照被告之指示搭配SIM 卡與市內電話而使
    用？）是」等語（參見同上審理卷影本第194 頁）觀之，斯
    時陳正德出售予被告乙○○及甲○○之節費卡及大哥大節費
    系統設備等機器，確屬於上述可節省電話費之範疇，惟其仍
    未能達到通話費率每分鐘僅1 元之節費程度（參見上開中華
    電信公司函文、大鼎公司員工林文裕於上開刑案審理時證詞
    ─同上審理卷影本第238 頁），是傳訊公司實際負責人陳正
    德於上述報紙廣告內宣稱每分鐘通話費用僅需1 元云云，顯
    不實在，詎陳正德竟以此不實事項遊說被告乙○○、甲○○
    等人簽約成為其節費卡及節費系統之經銷商，益見被告乙○○所辯當時係因陳正德、「蔡正輝」等人之詐術手段，而誤
    信其向陳正德、「蔡正輝」等人購買、租賃之電話節費卡、
    話務節費暨計費系統、固定有線網路及相關設備，均得以正
    常運作達到電話節費效果等情，並非子虛，準此以觀，被告
    乙○○與丁○○2 人當時在主觀上是否確具有不法所有之詐
    欺意圖，尤非無疑。
  (3)上揭陳正德居間介紹「蔡正輝」與被告乙○○、甲○○接洽
    之際，陳正德甚且佯稱「蔡正輝」係前交通部長蔡兆陽之侄
    子，由「蔡正輝」向中華電信公司申請市內電話線將較便宜
    等為由，誘使被告乙○○、甲○○等人誤認上述機器設備具
    有節費功能，且「蔡正輝」為前交通部長蔡兆陽之侄子，可
    以申請到費率較低之中華電信公司市內電話線，遂先後於90
    年12月間至91年1 月間，就固定有線網路租賃（含線路租金
    、線路安裝、測試費、話務使用費等），陸續與「蔡正輝」
    簽訂合約書，且先支付1,407,440 元之費用予「蔡正輝」，
    嗣因「蔡正輝」避不見面，被告乙○○等人始發現「蔡正輝
    」係假冒陳挪亞之年籍資料簽約等節，業據甲○○與被告乙○○於臺灣高雄地方法院檢察署91年度發查字第2576號案件
    偵查中指陳綦詳（參見同上偵查卷影本第2 頁、第15至16頁
    、第19至21頁），嗣並於臺灣高雄地方法院93年度易字第11
    87號刑事案件審理時到庭結證明確（參見卷附臺灣高雄地方
    法院93年度易字第1187號刑事審理卷宗影本第171 至216 頁
    ），且有飛鈜公司與「蔡正輝」簽訂之合約書影本（參見同
    上偵查卷影本第4 、7 、8 頁）、「蔡正輝」簽發之收據影
    本（參見同上偵查卷影本第9 頁）、陳挪亞之請領國民身分
    證申請書影本（參見同上偵查卷影本第22頁）、戶籍資料影
    本（參見同上偵查卷影本第23頁）、甲○○所提出之電話譯
    文摘要影本（參見同上偵查卷影本第142 頁）各1 件在卷足
    憑，據此，自堪認被告乙○○當時係確因陳正德、「蔡正輝
    」等人之詐術手段，而誤信其向陳正德、「蔡正輝」等人購
    買、租賃之電話節費卡、話務節費暨計費系統、固定有線網
    路及相關設備，均得以正常運作達到電話節費效果，殆無疑
    問，益見被告乙○○與丁○○2 人當時在主觀上是否確具有
    不法所有之詐欺意圖，殊非無疑。
  (4)綜上，本件被告乙○○當時對於其與被告丁○○所經銷之電
    話節費卡與節費系統等產品，既係先行有合理之預備與安排
    ，再憑以經銷該等產品，僅因嗣遭陳正德及「蔡正輝」之詐
    騙，以致該等產品所需之話務節費暨計費系統、固定有線網
    路及相關設備均無法運作，而無法達成通話及電話節費之效
    果，足見本件顯有合理懷疑存在之餘地，尚無從遽認被告乙○○、丁○○2 人當時在主觀上具有何等不法所有之詐欺意
    圖，亦難認彼等在客觀上有何等施用詐術詐取財物之詐欺犯
    行，本院自難驟然認定被告2 人成立公訴意旨所指之詐欺取
    財罪責。
  (二)被告乙○○被訴行使偽造私文書部分：
  (1)網客隆公司實際負責人林士傑於本案偵查中固指訴被告乙○○未經網客隆公司同意，即擅自假借該公吾名義申裝上揭2
    線800 電話線路，嗣因未付電話費遭斷訊，被告乙○○且對
    外聲請係網客隆公司董事或股東，而收取經銷權利金等情（
    參見臺灣板橋地方法院檢察署91年度偵字第18168 號偵查卷
    (二)第77頁），惟其竟同時陳稱當時係與張玠忠一同南下高雄
    ，與被告乙○○商談共同合作及授權使用網客隆公司商標、
    客服軟體等事宜，張玠忠甚且與被告乙○○談及合作成立新
    公司之事，嗣張玠忠並付錢委請被告乙○○申辯上述2 線08
    00電話線路等語（參見同上卷第76至77頁），被告乙○○當
    時既已先行與網客隆公司實際負責人林士傑及張玠忠等人接
    洽合作事宜，嗣張玠忠亦確有付費委請被告乙○○申辦上開
    0800電話線路，足見被告乙○○申辦該等電話線路並非全然
    無因，其是否確係擅自冒用網客隆公司名義而申辦該等電話
    線路，自非無疑，再參諸被告乙○○迭次堅陳其當時確係經
    網客隆公司同意始申辦上述電話線路等語，並提出當時張玠
    忠寄送至飛鈜公司之委託書、網客隆公司營利事業登記證、
    網客隆公司名義負責人李元傑國民身分證等影本附卷足參（
    參見本院審理卷附之94年8 月25日答辯狀附件二），益見本
    件被告乙○○是否確有公訴意旨所指之此部分行使偽造私文
    書犯行，顯有產生合理懷疑之餘地，本院殊無從僅憑林士傑
    之單一指訴，遽認被告成立何等行使偽造私文書罪責。
  (2)依網客隆公司股東張玠忠於另案（臺灣高雄地方法院檢察署
    91年度發查字第2576號）偵查中證述情節觀之，其證稱當時
    確與有網客隆公司實際負責人林士傑同赴高雄與被告乙○○
    接洽合作經銷節費電話卡及共同成立新公司等事宜，惟因其
    與林士傑2 人對於機器設備及電話線路方面並不瞭解，乃全
    權由被告乙○○處理等語（參見臺灣高雄地方法院檢察署91
    年度發查字第2576號偵查卷影本第228 頁），網客隆公司當
    時既有與被告乙○○合作，且對於上開節費電話卡之線路部
    分，均委由被告乙○○全權處理，則被告乙○○以網客隆公
    司申辦上述2 線電話線路，是否全然係未經網客隆公司同意
    即擅自為之，自有產生合理懷疑之餘地，而網客隆公司實際
    負責人林士傑於同一案件偵查中更證稱當時被告乙○○確有
    要求將電話費帳單寄送至被告乙○○處，且所需連線之電話
    線路，係由網客隆公司所申設者等語（參見同上偵查卷影本
    第231 頁），此益見被告乙○○是否確有未經網客隆公司同
    意即擅自以該公司名義申辦上開2 線0800電話線路，顯有產
    生合理懷疑之餘地，本院實無從遽認被告成立公訴意旨所指
    之行使偽造私文書罪責。
  (3)綜上，本件被告乙○○是否確係未經網客隆公司同意即擅自
    申辦上開2 線0800電話線路，尚有合理懷疑存在，本院自難
    驟然認定被告乙○○成立公訴意旨所指之行使偽造私文書罪
    責。
  (三)綜上所述，本件公訴人所指各端，暨本院依職權所調查各節
    ，均無一足資證明被告2 人成立詐欺取財、行使偽造私文書
    等罪責，復查又無其他積極事證足以證明被告2 人確有公訴
    意旨所指之上揭犯行，揆諸前揭說明，要屬不能證明彼等犯
    罪，爰均為無罪之諭知。
據上論斷，應依刑事訴訟法第301條第1項，判決如主文。
本件經檢察官陳銘祥到庭執行職務。
中    華    民    國    95    年    2     月    14    日
                  刑事第六庭  審判長法  官  王屏夏
                                    法  官  彭全曄
                                    法  官  王偉光
以上正本證明與原本無異。
如不服本判決，應於判決送達後10日內向本院提出上訴狀。
                                    書記官  楊璧華
中    華    民    國    95    年    2     月    15    日


司法院資訊處製作；財團法人民間司法改革基金會備份。
